【裁判字號】    97,家訴,174
【裁判日期】    990312
【裁判案由】    分割共有物
【裁判全文】
臺灣臺北地方法院民事判決             97年度家訴字第174號
原      告  丁○○
被      告  丙○○
兼前一人
訴訟代理人  乙○○
被      告  戊○○
前  一  人
訴訟代理人  甲○○
上列當事人間分割共有物事件，本院於民國98年 2月12日言詞辯
論終結，判決如下：
    主  文
兩造對於被繼承人張文海如附表一所示之遺產准予分割，並按附
表二之比例分配之。
訴訟費用由兩造依附表三之比例負擔。
    事實及理由
一、原告主張被繼承人張文海於96年4 月19日死亡，遺有如附表
    一所示之遺產，原告及被告乙○○、丙○○為被繼承人之子
    女，被告戊○○則為被繼承人之大陸地區配偶，業已向法院
    聲明繼承，並經准予備查在案，均為被繼承人張文海之繼承
    人，兩造迄今對被繼承人之遺產仍無法達成分割協議，為此
    依民法第1164條及臺灣地區與大陸地區人民關係條例（下稱
    兩岸人民關係條例），請求分割被繼承人張文海之遺產等語
    ，並提出戶籍謄本及國稅局遺產稅免稅證明書、土地暨建物
    所有權狀及謄本、臺灣臺北地方法院通知書、國軍老舊眷村
    原眷戶（及配偶）亡故之權益承受申請表等影本為證。
二、被告丙○○、乙○○否認被告戊○○同為繼承人，辯稱被告
    戊○○有民法第1145條第1項第5款重大虐待被繼承人張文海
    情事，且被繼承人張文海生前曾訴請離婚，被告戊○○亦同
    意離婚，又附表一編號1、2為被告乙○○賴以居住之處所，
    依兩岸人民關係條例第67條第4 項之規定，被告戊○○為大
    陸地區人民，不得繼承，不得列入被繼承人張文海之遺產總
    額等語；並提出被告授權辦理離婚手續之委託書、公證書、
    戶政事務所告知單、臺灣臺北地方法院民事庭開庭通知書及
    被繼承人如附表一所示帳戶之交易清單等影本為證。被告戊○○則否認有虐待被繼承人張文海情事，辯稱其為被繼承人
    張文海合法配偶，有繼承權。
三、兩造不爭執事項：
(一)原告與被告乙○○、丙○○為被繼承人張文海之子女，而被告
  戊○○則為被繼承人之大陸配偶。
(二)被繼承人張文海於96年4 月19日死亡後，遺有如附表一所示之
  遺產。
(三)被告戊○○於98年3 月11日向本院具狀聲明繼承被繼承人張文
  海之遺產，經法院於同年月12日以98年度司聲繼字第3 號准予
  備查在案。
(四)兩造同意將編號1、2之不動產分配予被告丙○○、乙○○，未
  受分配之其餘繼承人，則以金錢補償之。
(五)原告於被繼承人張文海死亡後，曾領取被繼承人張文海中華郵
  政台北南海郵局帳戶中之存款花用，計25萬元。
四、玆就兩造爭點分述本院得心證之理由如下：
(一)被告戊○○有無繼承權？按兩願離婚，應以書面為之，有二人
  以上證人之簽名並應向戶政機關為離婚之登記。民法第1050條
  定有明文。經查被繼承人張文海生前，並未完成與被告戊○○
  間之離婚登記，此為兩造所不爭執，觀諸被告乙○○提出之離
  婚登記戶政事務所告知單內容益明。次查被繼承人張文海雖於
  95年間因被告戊○○未依法來台共同生活而訴請履行同居，但
  未因以被告戊○○違背同居義務而訴請離婚獲勝訴判決確定。
  從而被告戊○○仍為被繼承人張文海之配偶，依法即有繼承權
  。至於被告乙○○指摘被告戊○○有民法第1145條第1項第5款
  重大虐待被繼承人情事，喪失其繼承權云云，為被告戊○○所
  否認，被告乙○○復未舉證以明，自難遽信為真。
(二)編號1、2之房地是否是臺灣地繼承人賴以居住之不動產？
1.按被繼承人在臺灣地區之遺產，由大陸地區人民依法繼承者，
  其中有以不動產為標的者，應將大陸地區繼承人之繼承權利折
  算為價額。但其為臺灣地區繼承人賴以居住之不動產者，大陸
  地區繼承人不得繼承之，於定大陸地區繼承人應得部分時，其
  價額不計入遺產總額。兩岸人民關係條例第67條第4 項定有明
  文。
2.經查原告及被告乙○○在被繼承人生前，即居住於編號1、2之
  房地內，該房地為被繼承人張文海之臺灣地區繼承人賴以居住
  之不動產之事實，有原告及被告乙○○之戶籍謄本為證，並為
  兩造所不爭執，應堪採信。
(三)被告戊○○之繼承範圍是否受200萬元之限制？
1.按兩岸人民關係條例第67條雖於98年7月1日修正增列第5 項：
  「大陸地區人民為臺灣地區人民配偶，其繼承在臺灣地區之遺
  產或受遺贈者，依下列規定辦理：一、不適用第1項及第3項總
  額不得逾新臺幣二百萬元之限制規定。二、其經許可長期居留
  者，得繼承以不動產為標的之遺產，不適用前項有關繼承權利
  應折算為價額之規定。但不動產為臺灣地區繼承人賴以居住者
  ，不得繼承之，於定大陸地區繼承人應得部分時，其價額不計
  入遺產總額。三、前款繼承之不動產，如為土地法第17條第 1
  項各款所列土地，準用同條第2 項但書規定辦理。」，並於98
  年8 月14日公告施行。惟按繼承，因被繼承人死亡開始，民法
  第1147條定有明文，則關於繼承遺產之繼承人身分資格、遺產
  範圍及不動產繼承之可否，自應以「被繼承人死亡時」為認定
  基準。
2.本件繼承事實發生於96年7月26日被繼承人張文海死亡時，自
  應適用修正前兩岸人民關係條例第67條，換言之，被告戊○○
  雖為臺灣地區人民張文海之配偶，依修正前兩岸人民關係條例
  第67條規定，被告戊○○繼承被繼承人張文海所得財產總額不
  得逾新台幣200 萬元，且不得繼承以不動產為標的之遺產，繼
  承權利應折算為價額計算，核先敘明。
(四)關於遺產之分割：
1.按繼承人有數人時，在分割遺產前，各繼承人對於遺產全部為
  公同共有。又繼承人得隨時請求分割遺產。民法第1151條、第
  1164條前段分別定有明文。本件原告對於與被告等人共同繼承
  被繼承人張文海之遺產，為終止兩造間之公同共有關係，以無
  法達成協議分割為由，訴請以裁判分割，於法尚非無據，應予
  准許，合先敘明。
2.次按公同共有物分割之方法，除法律另有規定外，應依關於共
  有物分割之規定。又法院得因任何共有人之請求，以原物分配
  於各共有人。但各共有人均受原物之分配顯有困難者，得將原
  物分配於部分共有人。如原物分配顯有困難時，得變賣共有物
  ，以價金分配於各共有人；或以原物之一部分分配於各共有人
  ，他部分變賣，以價金分配於各共有人。另以原物為分配時，
  如共有人中有未受分配，或不能按其應有部分受分配者，得以
  金錢補償之。民法第830條第2 項、第824條第2項、第3項分別
  定有明文。末按共有人因共有物分割之方法不能協定決定，而
  提起請求分割共有物之訴，應由法院依民法第824 條命為適當
  之分配，不受任何共有人主張之拘束，即不得以原告所主張分
  割方法之不當，遽為駁回分割共有物之訴之判決。最高法院49
  年度臺上字第2569號判例參照。經查：
被告戊○○分割取得之遺產：
(1)附表一編號1、2之不動產係被繼承人張文海臺灣地區繼承人賴
  以居之不動產，被告戊○○不得繼承，又編號3、4，係以不動
  產為標的之遺產，應折算為價額算計被告戊○○之繼承權利，
  均已如前述。
(2)次按兩岸人民關係條例第67條第 4項規定之權利折算價額標準
  ，依遺產及贈與稅法第10條及其施行細則第31條至第33條規定
  計算之。又被繼承人在臺灣地區之遺產有變賣者，以實際售價
  計算之。又遺產及贈與財產價值之計算，以被繼承人死亡時或
  贈與人贈與時之時價為準；被繼承人如係受死亡之宣告者，以
  法院宣告死亡判決內所確定死亡日之時價為準。所稱時價，土
  地以公告土地現值或評定標準價格為準；房屋以評定標準價格
  為準。」兩岸人民關係條例第67條第4 項、兩岸人民關係條例
  施行細則第63條、遺產及贈與稅法第10條第3 項分別定有明文
  。本件兩造共同繼承之編號3、4房地，無變賣情事，依前揭法
  條規定，土地部分之時價：以公告現值每平方公尺31,800元乘
  以總面積62,490.79 平方公尺再乘以權利範圍112/100000等於
  2,225,672元 （四捨五入）有土地登記謄本為證（參不動產估
  價報告書）；房屋部分因未辦理權益承受，尚無稅現值，爰依
  鑑定價值5成計算房屋價值為1,350,000元，有不動產估價報告
  書在卷足稽；則系爭房地之時價合計為3,575,672元。
(3)末加計被繼承人張文海所遺如附表一編號5 至11之存款，繼承
  人戊○○得繼承之被繼承人張文海遺產應繼分1/4，為2,129,6
  86元，此已逾兩岸人民關係條例第67條規定，被告戊○○所得
  繼承被繼承人張文海財產總額200 萬元之規定，是被告戊○○
  依法應得部分為200萬元。
原告及被告乙○○、丙○○分割取得之遺產：
(1)附表一編號1、2之不動產係被繼承人張文海臺灣地區繼承人賴
  以居之不動產，已如前述。是此部分遺產應由被繼承人張文海
  臺灣地繼承人，即原告與被告乙○○、丙○○共同繼承，兩造
  並已辦妥繼承登記，有土地及建物登記簿謄本附卷，且系爭房
  地無法律規定禁止分割情形，兩造又未訂立不分割契約，從而
  ，原告請求裁判分割遺產，洵屬有據，應予准許。次查原告與
  被告乙○○在被繼承人張文海生前雖共同生活於系爭編號1、2
  之不動產內，惟兩造於被繼承人張文海死亡後，因遺產之分割
  互有心結，相處不睦，原告已遷出另覓住處，且為遺產繼承之
  爭，對簿公堂，顯無共同生活之可能，復以原告與被告乙○○
  、丙○○均同意將系爭編號1、2之房地由被告乙○○、丙○○
  共有，另以金錢補償原告之分割方式（參本院99年2 月12日言
  詞辯論筆錄），本院自應加以尊重。末查系爭編號1、2之房地
  ，經送鑑價後，其價值經扣除土地增值稅為8,184,987 元，則
  將原物分配於被告乙○○、丙○○後，原公同共有人之原告，
  不能按其應有部分受分配，應以金錢2,728,329元（8,184,987
  ×1/3）補償之。
(2)附表一編號3、4之不動產，經被告戊○○易以價額計算權承權
  利後，自應由原告及被告乙○○、丙○○3人按應有部分各1/3
  繼承，因系爭編號3、4不動產依國軍老舊眷村改建條例第24條
  規定，受辦理房地產權移轉登記時囑託地政機關，於所有權部
  註記：除依法繼承者外，承購人自產權登記之日起未滿5 年，
  不得自行將住宅及基地出售、出典、贈與或交換之限制，且其
  位於台北縣五股鄉，與原告及被告乙○○、丙○○工作、就學
  等日常活動區域相距甚遠，其等3 人亦無受原物分配之意願，
  從而採將系爭編號3、4房地予以變賣，並將價金按原告與被告
  乙○○、丙○○應有部分，即各1/3之比例分配予兩造。
(3)附表編號5至11之存款合計為4,943,070元，扣除被告戊○○應
  分得之2,000,000元及原告應受金錢補償部分2,728,329元，尚
  餘214,741 元，應由原告與被告乙○○、丙○○，按其應有部
  分，即各1/3 之比例分配，是原告、被告乙○○、丙○○各取
  得71,580元。至於存款利息部分，則按原告、乙○○、丙○○
  應有部分各1/3比例分配之。
(4)末查，原告於被繼承人張文海死亡後，本件裁判分割遺產前，
  自被繼承人張文海郵局帳戶領取25萬元，作為己用（原領取55
  萬元，後返還其中30萬元，交被告乙○○轉帳入原郵局帳戶）
  等情，業據被告乙○○提出郵局客戶歷史交易清單及存摺為證
  ，並為原告所自認（參本院97年11月27日言詞辯論筆錄），自
  應自原告分配取得之遺產予以中扣除。
3.綜上所述：玆分割被繼承人張文海之遺產如附表二所示。
五、本件原告並未聲明願供擔保請准宣告假執行，被告陳明願供
    擔保請准宣告免為假執行容有誤會，亦此敘明。
六、訴訟費用負擔之依據：民事訴訟法第80條之1。
中    華    民    國    99    年    3     月    12    日
                      家事法庭法      官  郭淑貞
以上正本係照原本作成
如不服本判決，應於判決送達後20日之不變期間內，向本院提出
上訴狀。
中    華    民    國    99    年    3     月    17    日
                              書記官  張詠忻
附表一
┌──┬───────────────────────┐
│編號│       項                         目          │
├──┼───────────────────────┤
│1   │土地：臺北縣新店市○○段0469之0000地號        │
│    │（面積：667.56平方公尺；權利範圍：450/10000） │
├──┼───────────────────────┤
│2   │建物：臺北縣新店市○○段748建號               │
│    │（面積：112.90平方公尺；權利範圍：全部）      │
├──┼───────────────────────┤
│3   │土地：五股鄉○○○段五股坑小段403及403-28地號 │
│    │（權利範圍：各112/100000）                    │
├──┼───────────────────────┤
│4   │建物門牌：台北縣股鄉○○路○段陸光巷24號8樓之2 │
│    │（建號：五股鄉○○○段五股坑小段6787建號）    │
│    │（面積：113.37平方公尺；權利範圍：全部）      │
├──┼───────────────────────┤
│5   │存款：中華郵政台北南海郵局：1,280,000元       │
├──┼───────────────────────┤
│6   │存款：中華郵政台北南海郵局：200元             │
├──┼───────────────────────┤
│7   │存款：中華郵政台北南海郵局：566,126元         │
│    │（此帳戶存款業經原告於被繼承人死亡後，本件裁判│
│    │ 前，提領250,000元，作為己用）                │
├──┼───────────────────────┤
│8   │存款：台北富邦銀行南門分公司：3,059,277元     │
├──┼───────────────────────┤
│9   │存款：台北富邦銀行南門分公司：38元            │
├──┼───────────────────────┤
│10  │存款：合作金庫新泰分行：37,392元              │
├──┼───────────────────────┤
│11  │存款：合作金庫新店分行：37元                  │
└──┴───────────────────────┘
附表二
┌────┬───────────────────────┐
│繼承人  │       應            繼           分          │
├────┼───────────────────────┤
│丁○○  │(一) 准原告與被告乙○○、丙○○因繼承而公同共有 │
│        │   之台北縣五股鄉○○○段五股坑小段403及403-2 │
│        │   8地號（權利範圍：各112/100000） 及台北縣五 │
│        │   股鄉○○○段五股坑小段6787建號，即門牌號碼 │
│        │   台北縣民義路1 段陸光巷24號8樓之2建物（面積 │
│        │   113.37平方公尺；權利範圍：全部）及共同部分 │
│        │   等不動產共二筆予以變賣；所得價金，按原告、 │
│        │   乙○○、丙○○應有部分各1/3比例分配之。    │
│        │(二) 取得新台幣2,549,909元                      │
│        │(三) 存款利息部分，按原告、乙○○、丙○○應有部 │
│        │   分各1/3比例分配之。                        │
├────┼───────────────────────┤
│乙○○  │(一) 准原告與被告乙○○、丙○○因繼承而公同共有 │
│        │   之台北縣五股鄉○○○段五股坑小段403及403-2 │
│        │   8地號（權利範圍：各112/100000 ）土地及台北 │
│        │   縣五股鄉○○○段五股坑小段6787建號，即門牌 │
│        │   號碼台北縣民義路1 段陸光巷24號8樓之2建物（ │
│        │   面積113.37平方公尺；權利範圍：全部）暨共同 │
│        │   部分等不動產共二筆予以變賣；所得價金，按原 │
│        │   告、乙○○、丙○○應有部分各1/3 比例分配之 │
│        │   。                                         │
│        │(二) 准原告與被告乙○○、丙○○因繼承而公同共有 │
│        │   之臺北縣新店市○○段0469之0000地號（面積： │
│        │   667.56 平方公尺；權利範圍：450/10000）土地 │
│        │   及臺北縣新店市○○段748 建號（面積：112.90 │
│        │   平方公尺；權利範圍：全部）房屋，由被告張介 │
│        │   一、丙○○按每人應有部分1/2之比例分別共有。│
│        │(三) 取得新台幣71,580元。                       │
│        │(四) 存款利息部分，按原告、乙○○、丙○○應有部 │
│        │   分各1/3比例分配之。                        │
├────┼───────────────────────┤
│丙○○  │(一) 准原告與被告乙○○、丙○○因繼承而公同共有 │
│        │   之台北縣五股鄉○○○段五股坑小段403及403-2 │
│        │   8地號（權利範圍：各112/100000 ）土地及台北 │
│        │   縣五股鄉○○○段五股坑小段6787建號，即門牌 │
│        │   號碼台北縣民義路1 段陸光巷24號8樓之2建物（ │
│        │   面積113.37平方公尺；權利範圍：全部）暨共同 │
│        │   部分等不動產共二筆予以變賣；所得價金，按原 │
│        │   告、乙○○、丙○○應有部分各1/3 比例分配之 │
│        │   。                                         │
│        │(二) 准原告與被告乙○○、丙○○因繼承而公同共有 │
│        │   之臺北縣新店市○○段0469之0000地號（面積： │
│        │   667.56 平方公尺；權利範圍：450/10000）土地 │
│        │   及臺北縣新店市○○段748 建號（面積：112.90 │
│        │   平方公尺；權利範圍：全部）房屋，由被告張介 │
│        │   一、丙○○按每人應有部分1/2 之比例分別共有 │
│        │   。                                         │
│        │(三) 取得新台幣71,580元                         │
│        │(四) 存款利息部分，按原告、乙○○、丙○○應有部 │
│        │   分各1/3比例分配之。                        │
├────┼───────────────────────┤
│戊○○  │(一) 取得新台幣200萬元。                        │
└────┴───────────────────────┘
附表三
┌────┬──────┐
│當事人  │  負擔比例  │
├────┼──────┤
│丁○○  │二十五分之七│
├────┼──────┤
│乙○○  │二十五分之七│
├────┼──────┤
│丙○○  │二十五分之七│
├────┼──────┤
│戊○○  │二十五分之四│
└────┴──────┘

司法院資訊處製作；財團法人民間司法改革基金會備份。
